臺灣高等法院臺中分院刑事判決
110年度金上訴字第1195號
上  訴  人  
即  被  告  陳俊諺
上列上訴人即被告因加重詐欺等案件，不服臺灣臺中地方法院
109年度易字第2425號中華民國110年5月5日第一審判決（起訴案
號：臺灣臺中地方檢察署109年度偵字第18794號），提起上訴，
本院判決如下：
    主    文
原判決撤銷。
陳俊諺共同犯洗錢防制法第十四條第一項之洗錢罪，累犯，處有
期徒刑陸月，併科罰金新臺幣貳萬元，罰金如易服勞役，以新臺
幣壹仟元折算壹日。
    犯罪事實
一、陳俊諺依其智識及社會生活經驗，應可預見若提供其金融帳
    戶給他人使用，因該帳戶所有人與實際使用人不同，有可能
    被用來作為詐欺犯罪之人頭帳戶，以供他人收受詐欺犯罪所
    得使用，且若配合提領該帳戶內來源不明之款項再轉匯至其
    他帳戶，有可能因此掩飾、隱匿詐欺犯罪所得之去向及所再
    ，竟仍基於詐欺取財及一般洗錢之不確定故意，與真實姓名
    年籍不詳綽號「阿合」之人共同意圖為自己不法之所有，先
    由陳俊諺於民國109年4月6日前某時，提供其向永豐銀行西
    屯分行所申辦帳號00000000000000號帳戶（下稱永豐銀行帳
    戶）之帳號、戶名等資料給「阿合」，「阿合」取得陳俊諺
    上開永豐銀行帳戶資料後，即由不詳之人於109年4月4日某
    時許（起訴書誤載為同年月16日14時38分許），撥打電話給
    趙○○，佯稱自己電話號碼更改，趙○○誤認係友人「陳○」來
    電，該不詳之人復於同年月6日撥打電話給趙○○，謊稱因故
    急需借款云云，致趙○○陷於錯誤，而於同日14時38分許，將
    新臺幣（下同）10萬元匯入陳俊諺上開永豐銀行帳戶，再由
    陳俊諺依「阿合」指示，於同日15時2分許，前往臺中市○○
    區○○路0段0000號永豐銀行北臺中分行臨櫃提領10萬元，並
    將其中9萬6500元轉匯至官佩蓉之中國信託銀行帳號0000000
    0000000號帳戶（下稱官佩蓉中信銀帳戶），餘款3500元則
    自行花用。嗣因趙○○察覺有異，報警處理，始循線查悉上情
    。
二、案經趙○○訴由臺中市政府警察局第二分局報告臺灣臺中地
    方檢察署檢察官偵查起訴。
    理    由
一、證據能力部分：
　㈠刑事訴訟法第159條之5規定：「被告以外之人於審判外之陳
    述，雖不符前4條之規定，而經當事人於審判程序同意作為
    證據，法院審酌該言詞陳述或書面陳述作成時之情況，認為
    適當者，亦得為證據。當事人、代理人或辯護人於法院調查
    證據時，知有第159條第1項不得為證據之情形，而未於言詞
    辯論終結前聲明異議者，視為有前項之同意。」本判決所引
    用上訴人即被告陳俊諺（下稱被告）以外之人於審判外所為
    言詞或書面陳述之供述證據，檢察官及被告均知悉有同法第
    159條第1項不得為證據之情形，而皆未於言詞辯論終結前聲
    明異議，本院審酌該等證據作成時之情況，並無違法取證或
    其他瑕疵，認為適於作為本案認定事實之依據，依上開規定
    ，該等供述證據應具有證據能力。
  ㈡本判決所引用之非供述證據，並無證據證明有出於違法取得
    之情形，復經本院依法踐行調查程序，應具有證據能力。
二、認定犯罪事實所憑之證據及理由：　　
    被告固坦承有將其申辦之永豐銀行帳戶資料提供給「阿合」
    ，並於告訴人趙○○匯款10萬元至其永豐銀行帳戶後，由其於
    109年4月6日15時2分許臨櫃提領10萬元，且將其中9萬6500
    元轉匯至官佩蓉中信銀帳戶，餘款3500元則自行花用等情，
    惟否認有何詐欺取財及一般洗錢犯行，辯稱：雖然我有提供
    帳戶號碼給我朋友「阿合」，但當時是因為「阿合」欠我錢
    ，要我提供帳戶號碼給他，他要還錢給我，我沒有參與非法
    活動，我是事後才知道他還給我的款項有問題，我不知道「
    阿合」是詐欺集團的人、那是他們詐騙別人的錢然後匯款到
    我的帳戶，我也不知道他們有多少人，我將匯入我帳戶的10
    萬元整筆提領出來後，9萬6500元匯款給官佩蓉，這是簽賭
    的地下組頭提供的帳號，其他3500元留下來自己用云云。經
    查：
  ㈠被告有於109年4月6日前某時，將其永豐銀行帳戶之帳號、戶
    名等資料提供給綽號「阿合」之人，且告訴人趙○○遭人以犯
    罪事實欄所示方式詐騙，致陷於錯誤，而於109年4月6日14
    時38分許，匯款10萬元至被告永豐銀行帳戶內，再由被告於
    同日15時2分許臨櫃提領後部分轉匯、部分自行花用等事實
    ，業經被告於警詢、偵訊、原審及本院審理時供承無誤，以
    及證人即告訴人趙○○於警詢時指訴在卷，並有郵政跨行匯款
    申請書、臺中市政府警察局霧峰分局成功派出所受理詐騙帳
    戶通報警示簡便格式表、受理刑事案件報案三聯單、受理各
    類案件紀錄表、內政部警政署反詐欺諮詢專線紀錄表（偵卷
    第31、47至53頁）、永豐銀行109年5月19日函覆及檢送被告
    帳號00000000000000號帳戶之基本資料及交易明細（偵卷第
    35至45頁）、109年9月28日函覆及檢送被告上開帳戶109年4
    月1日至4月30日之交易明細（原審卷第33至35頁）、109年9
    月17日函覆及檢送監視器光碟2片及翻拍照片（原審卷第71
    至77頁及證物袋）、109年12月8日函覆被告上開帳戶於109
    年4月6日臨櫃轉帳10萬元之傳票影本（原審卷第281至283頁
    ）可稽，此部分事實堪認為真正。
  ㈡被告雖以前詞置辯，並提出其自稱是與「阿合」互傳訊息之
    微信對話紀錄為證，但查：
  1.被告於警詢及原審審理時供稱：我不知道「阿合」的真實姓
    名，也不知道他住那裡及所使用的交通工具，當時以為那10
    萬元是「阿合」還給我的錢，我大約是108年3月至4月借給
    他錢，但是後來找不到人，錢欠了很長一段時間，「阿合」
    前前後後跟我借了快200萬元等語（偵卷第21至23頁、原審
    卷第311至312頁）。則依被告上開供述，其既不知「阿合」
    之真實姓名，亦不知「阿合」之住居所及使用何交通工具，
    足徵被告與「阿合」並非熟識，亦無特殊親誼，倘若被告確
    有於108年3、4月間陸續出借近200萬元給「阿合」，衡情應
    會要求「阿合」提供確實聯絡資料，或要求「阿合」書立借
    據作為借貸憑證、或簽發票據作為借貸擔保，然被告始終未
    能提出上開相關資料，復未能提出其借款給「阿合」之資金
    來源及流向證明，故被告辯稱是「阿合」向其借款，金額高
    達200萬元，欠了1年之後，「阿合」突然請被告提供銀行帳
    戶以便還款等情，其真實性甚有可疑。
  2.被告於警詢時雖稱：「阿合」是在109年4月5日晚上用微信
    打給我說，明天會匯錢給我，他說他有賺一些錢，要匯還給
    我，叫我提供帳戶給他等語（偵卷第23頁）。然觀被告所提
    其自稱是與「阿合」互傳訊息之微信對話紀錄（偵卷第33頁
    ）：①與被告互傳訊息對話之人暱稱為「紀梵希」，無法確
    定與被告所稱「阿合」是否為同一人；②被告與「紀梵希」
    互傳訊息時間是在本件案發後之109年4月8日下午4時19分、
    4時24分、4時38分、5時43分，並非如被告所稱是在案發前
    之109年4月5日晚上；③該等訊息內容雖係被告向「紀梵希」
    質問：「現在是怎樣？」「為何銀行打來說我什麼被通報？
    」「你他媽錢是那裡來？」，「紀梵希」回稱：「我讓朋友
    綁我打的錢，我也不清楚！」「我問他一下」，被告埋怨：
    「給你拖這麼久年前到現在，還個錢就被通報，是在搞我喔
    」，「紀梵希」回稱：「你也知道我確實是困難，有錢肯定
    會給你啦！」「實在沒辦法才讓朋友幫忙先還給你，我也不
    知道他這是什麼情況」「我已經在聯繫他了」等語，但本件
    告訴人係於109年4月13日向警方報案（偵卷第27頁警詢筆錄
    ，第51、53頁臺中市政府警察局霧峰分局成功派出所受理刑
    事案件報案三聯單、受理各類案件紀錄表），警方於同日將
    被告永豐銀行帳戶通報列為警示帳戶（偵卷第47頁臺中市政
    府警察局霧峰分局成功派出所受理詐騙帳戶通報警示簡便格
    式表），故被告於109年4月8日與「紀梵希」以微信互傳訊
    息時，其永豐銀行帳戶尚未被列為警示帳戶，上開對話內容
    所稱「為何銀行打來說我什麼被通報？」「還個錢就被通報
    」等語，顯與本案事實無關，自無從作為有利於被告之認定
    依據。
  ㈢關於被告提領告訴人被騙所匯10萬元後，轉匯其中9萬6500元
    至官佩蓉中信銀帳戶之原因，據被告於警詢時供稱：我是至
    台中永豐銀行北台中分行臨櫃領出，我將這筆錢還給別人，
    因為我還欠人錢（偵卷第23頁）；於偵訊時供稱：我本身也
    欠人錢，過完年後，有錢進來，我就拿去還給欠款的還有拿
    貨的人（偵卷第68至69頁）；於原審準備程序時供稱：那些
    錢都是我自己去領的，我拿去償還債務，還給地下錢莊等語
    （原審卷第41頁）。惟被告上開歷次供述均未具體說明，其
    將告訴人所匯款項提領後究竟償還給何人，亦未提出確曾積
    欠他人債務之相關資料，以供檢警或法院查證。直至檢察官
    於109年11月25日原審準備程序時提出永豐銀行109年9月17
    日函覆（告訴人轉帳至被告永豐銀行帳戶之10萬元，資金去
    向是其中9萬6500元由被告臨櫃匯款至官佩蓉中信銀帳戶，
    餘款3500元領現），其後並經原審調閱官佩蓉中信銀帳戶資
    料，被告方於原審審理時陳稱：「（檢察官問：〈請提示本
    院卷第283頁交易憑單〉4月6日當天你有領出10萬元，後來你
    只有匯了9萬6500元給官佩蓉，另外3500元是現金拿走，當
    時為何只有匯9萬6500元給官佩蓉？）那是六合彩簽賭還人
    家的賭金。」「（檢察官問：你簽賭總共要還多少賭金？）
    20萬以內。」「（檢察官問：是誰告訴你要匯到官佩蓉的帳
    戶？）那時候那個組頭叫『映真』（音譯），叫我匯到這個帳
    戶給他。」「（檢察官問：〈請提示本院卷83頁金融資料〉4
    月6日時你有轉帳2筆，第一筆你有領出32萬，後來臨櫃匯了
    30萬8800元給官佩蓉，後來領出10萬元，臨櫃匯了9萬6500
    元給官佩蓉，當時為何匯了這2筆？）這一筆是跟人家借貸
    的，我那時候跟毛（音譯）大哥借50萬，因為他另外有算利
    息，我錢不夠，所以沒有全額還給他，我先還30萬給他，其
    他是利息的錢，因為當時毛大哥跟『映真』有合作關係，叫我
    直接匯到那邊去。」「（檢察官問：什麼樣的合作關係？）
    應該也是關於賭博的吧。」「（受命法官問：你欠什麼人錢
    ？欠多少錢？）簽賭20萬以內、還有跟毛大哥借款50萬。」
    等語（原審卷第309至312頁）。而無論是「阿合」、「映貞
    」、「毛大哥」，均係真實姓名年籍不詳、僅有綽號之人，
    被告始終未能提出其與「阿合」、「映貞」、「毛大哥」有
    債權債務關係或資金往來之任何資料，其所辯各情不啻空言
    為幽靈抗辯，要難信為真實。又被告就告訴人所被騙匯10萬
    元款項，並未全數轉匯，而係轉匯其中9萬6500元至官佩蓉
    中信銀帳戶，餘款3500元則提領現金供己花用，此正與一般
    詐欺共犯於提領贓款後，先扣除自己所分得之不法報酬，再
    轉交或轉匯給其他共犯之情形相符。基於上開理由，本院認
    為被告辯稱其提領後轉匯至官佩蓉帳戶之款項係用以償還債
    務云云，並非可採，堪認被告實係提供其永豐銀行帳戶給「
    阿合」作為詐欺匯款之人頭帳戶，待告訴人被騙而將款項匯
    入後，即由「阿合」通知被告提領及轉匯甚明。
  ㈣被告雖否認主觀上有詐欺及洗錢之故意，惟按刑法上之故意
    ，可分為直接故意與不確定故意（未必故意），「行為人對
    於構成犯罪之事實，明知並有意使其發生者」為直接故意，
    至於「行為人對於構成犯罪之事實，預見其發生而其發生並
    不違背其本意者」則屬不確定故意。查個人金融帳戶之帳號
    、戶名等資料，具有專屬性及財產上重要性，縱有需要將該
    等帳戶資料告知或交由他人使用，亦必係基於相當程度之信
    賴關係或有特殊事由存在，當無可能隨意交給真實姓名年籍
    不詳之人任其使用，更何況，不肖份子為掩飾詐欺等不法行
    徑、避免執法人員追查，經常利用他人金融帳戶匯入或轉出
    犯罪所得，此為近年來社會上常見之財產犯罪型態，實際上
    亦常有被害人畢生積蓄遭詐騙後求償無門之情形，並廣為大
    眾傳播媒體所報導，政府有關單位無不致力於宣導民眾多加
    注意防範。依被告之年齡、智識及社會生活經驗，對於上情
    自難諉為不知，竟將其申辦之永豐銀行帳戶資料提供給真實
    姓名年齡不詳之「阿合」，並依指示提領來源不明之款項後
    轉匯至其他帳戶，且從中獲取報酬花用，足徵被告已預見其
    所提供之金融帳戶資料，將有可能會被利用作為實行詐欺犯
    罪行為之工具，且其提領來源不明之款項後轉匯至其他帳戶
    ，亦有可能因此掩飾或隱匿詐欺犯罪所得之去向，竟仍執意
    將其帳戶資料提供「阿合」使用，並代為提領款項及轉匯，
    是被告主觀上具有詐欺取財及洗錢之不確定故意，應可認定
    。
　㈤綜上，本件事證明確，被告犯行堪以認定，應依法論科。
三、論罪科刑及撤銷原判決之理由：
  ㈠所犯罪名：
　1.洗錢防制法第14條第1項規定：「有第2條各款所列洗錢行為
    者，處7年以下有期徒刑，併科新臺幣5百萬元以下罰金。」
    同法第2條規定：「本法所稱洗錢，指下列行為：一、意圖
    掩飾或隱匿特定犯罪所得來源，或使他人逃避刑事追訴，而
    移轉或變更特定犯罪所得。二、掩飾或隱匿特定犯罪所得之
    本質、來源、去向、所在、所有權、處分權或其他權益者。
    三、收受、持有或使用他人之特定犯罪所得。」而所謂特定
    犯罪，包括刑法第339條之詐欺取財罪，洗錢防制法第3條第
    2款定有明文。是若有掩飾或隱匿因自己或他人詐欺所得財
    物之行為，即應成立洗錢罪。本件被告提供其永豐銀行之帳
    戶資料給綽號「阿合」之人使用，致告訴人遭詐欺後，將10
    萬元匯入被告永豐銀行帳戶，再由被告臨櫃提領並轉匯至官
    佩蓉中信銀帳戶，以此方式掩飾、隱匿詐欺犯罪所得之去向
    及所在，自屬上開法條所稱之洗錢行為。故核被告所為，係
    犯刑法第339條第1項之詐欺取財罪、洗錢防制法第14條第1
    項之一般洗錢罪。被告與「阿合」之間，具有犯意聯絡及行
    為分擔，為共同正犯；檢察官起訴書認被告係詐欺取財罪之
    幫助犯，容有誤會。
  2.原審判決就被告所犯詐欺罪部分，雖認被告係犯刑法第339
    條之4第1項第2款之3人以上共同詐欺取財罪。惟按共同正犯
    之所以應對其他共同正犯所實施之行為負其全部責任者，以
    就其行為有犯意之聯絡為限，若他犯所實施之行為，超越原
    計劃之範圍，而為其所難預見者，則僅應就其所知之程度，
    令負責任，未可概以共同正犯論。經查，被告於偵、審中始
    終供稱其僅有與「阿合」1人聯繫，其係將永豐銀行帳戶之
    帳號、戶名等資料告訴「阿合」，嗣經「阿合」通知已匯入
    款項後，再由被告臨櫃提領及轉匯，其不知「阿合」他們有
    多少人等語。而依告訴人於警詢時所稱，其係接獲不詳之人
    來電，自稱電話號碼已更改，其誤認係友人「陳珠」來電，
    致陷於錯誤被騙匯款等情，可見撥打電話對告訴人施行詐騙
    者為女性聲音，故本案犯罪行為人除被告與「阿合」外，可
    能尚有其他共犯存在，人數合計已達3人（被告、「阿合」
    、撥打電話者），然並無證據證明被告行為時對於尚有「阿
    合」以外之共犯存在一情，已有所悉或可得知悉，自難認被
    告主觀上具有與「阿合」以外之人共同犯罪之犯意聯絡，即
    不得令被告擔負刑法第339條之4第1項第2款之3人以上共同
    詐欺取財罪責，當予指明。
  3.被告所犯詐欺取財及一般洗錢罪，二罪之行為有部分合致，
    且犯罪目的單一，係以一行為觸犯二罪名，為想像競合犯，
    應依刑法第55條規定，從一重之一般洗錢罪處斷。起訴書雖
    未敘及被告所犯一般洗錢罪部分，惟此部分與已起訴之詐欺
    部分，因具有想像競合犯之裁判上一罪關係，其一部起訴之
    效力及於全部，本院自當一併審究。
  ㈡刑之加重減輕事由：
　1.查被告前因傷害案件，經臺灣臺中地方法院以106年度簡字
    第1111號判決判處有期徒刑2月確定，於107年3月13日易科
    罰金執行完畢，有臺灣高等法院被告前案紀錄表可參（本院
    卷第41至44頁）。被告受有期徒刑之執行完畢後，5年以內
    故意再犯本件有期徒刑以上之罪，為累犯。本院審酌被告前
    案與本案所犯，均屬故意犯罪類型，足見前案有期徒刑易科
    罰金之執行並無顯著成效，被告對於刑罰之反應力薄弱，以
    致又犯本案，如適用累犯規定加重最低本刑，並不會使被告
    所受之刑罰超過其所應負擔之罪責，也不會使其人身自由因
    此遭受過苛之侵害，與憲法罪刑相當原則及比例原則皆無抵
    觸，故依刑法第47條第1項規定加重其刑。
　2.被告上訴意旨雖請求依刑法第59條規定酌量減輕其刑，然本
    院衡酌被告提供帳戶資料並前往提款及轉匯，而與「阿合」
    共同詐欺及洗錢，損害個人財產及破壞經濟秩序之犯罪情狀
    ，認並無足以引起一般同情而顯可憫恕、縱科以最低度刑仍
    嫌過重之情形，故不依刑法第59條規定酌減其刑。
  ㈢撤銷原判決之理由：
　  原判決認被告係犯「3人以上」共同詐欺取財及一般洗錢罪
    ，而依想像競合犯從一重之加重詐欺取財罪處斷；然被告所
    為並不構成「3人以上」之加重詐欺條件，應係犯普通詐欺
    取財及一般洗錢罪，而依想像競合犯從一重之一般洗錢罪處
    斷，已如前述。被告上訴意旨否認犯罪，雖不足採，但其主
    張無證據證明所犯為「3人以上」之加重詐欺取財罪，則屬
    有理由，應由本院將原判決予以撤銷改判。　　
  ㈣刑之酌科：
　　本院審酌被告提供金融帳戶供綽號「阿合」之人使用，並負
    責提領詐欺贓款及轉匯至他人帳戶，造成告訴人之財產損失
    與精神痛苦，且破壞人際互信基礎，危害經濟秩序及交易安
    全，應受刑罰非難，考量被告參與犯罪之程度，告訴人遭詐
    騙金額為10萬元，被告犯罪所得為3500元，又被告雖否認犯
    罪，但仍於第一審程序中，與告訴人以10萬元成立調解，約
    定採分期給付方式，迄今已給付9期計4萬5000元（原審卷第
    47頁調解程序筆錄、第313頁告訴人所述，本院卷第69、71
    頁郵局無摺存款收執聯），有彌補過錯之具體表現，以及被
    告自陳大學肄業，從事清潔用品銷售，經濟狀況尚可，離婚
    ，有2名子女，各為18歲及就讀國中（原審卷第313頁）等一
    切情狀，量處如主文第2項所示之刑，並就罰金部分諭知易
    服勞役之折算標準。　　
  ㈤不宣告沒收之理由：
　1.被告因本案而取得3500元之報酬，為其犯罪所得，本應宣告
    沒收；惟被告已與告訴人調解成立，並已給付4萬5000元，
    業見前述，是其犯罪所得已實際合法發還告訴人，依刑法第
    38條之1第5項規定，不予宣告沒收或追徵。
　2.洗錢防制法第18條第1項前段固規定：「犯第14條之罪，其
    所移轉、變更、掩飾、隱匿、收受、取得、持有、使用之財
    物或財產上利益，沒收之。」惟刑法第11條明定：「本法總
    則於其他法律有刑罰、保安處分或沒收之規定者，亦適用之
    。但其他法律有特別規定者，不在此限。」是以，除上述洗
    錢防制法第18條第1項前段所定洗錢標的沒收之特別規定外
    ，其餘刑法第38條之1第5項、第38條之2第2項等沒收相關規
    定，於本案亦有其適用。查本案洗錢標的為10萬元，除被告
    已賠償部分外，其餘雖未能實際合法發還被害人，然本院考
    量被告是以提供帳戶及依指示前往領款轉匯之方式犯洗錢罪
    ，獲取之犯罪所得僅3500元，顯見並非居於犯罪主導地位，
    若對其宣告沒收洗錢標的，尚屬過苛，故依刑法第38條之2
    第2項規定，不予宣告沒收。
據上論斷，應依刑事訴訟法第369條第1項前段、第364條、第299
條第1項前段，判決如主文。
本案經檢察官鄭珮琪提起公訴，檢察官徐松奎到庭執行職務。
中　　華　　民　　國　　110 　年　　8 　　月　　4 　　日
                  刑事第八庭  審判長法  官  林清鈞
                                    法  官  簡婉倫
                                    法  官  黃小琴
以上正本證明與原本無異。
如不服本判決，應於收受送達後20日內向本院提出上訴書狀，其
未敘述上訴理由者，並得於提起上訴後20日內向本院補提理由書
（均須按他造當事人之人數附繕本）「切勿逕送上級法院」。

                                    書記官  李宜珊

中　　華　　民　　國　　110 　年　　8 　　月　　4 　　日
附錄論罪科刑法條：
刑法第339條第1項
意圖為自己或第三人不法之所有，以詐術使人將本人或第三人之
物交付者，處5年以下有期徒刑、拘役或科或併科50萬元以下罰
金。
洗錢防制法第14條第1項
有第2條各款所列洗錢行為者，處7年以下有期徒刑，併科新臺幣
5百萬元以下罰金。